臺灣高等法院臺中分院刑事判決　　　　　　　　　　九十年度上訴字第一五四三號
　　上　訴　人
　　即　被　告　乙○○
　　選任辯護人　林道啟
右上訴人因違反水利法等案件，不服臺灣南投地方法院九十年度訴字第一○三號中華
民國九十年六月二十二日第一審判決（起訴案號：臺灣南投地方法院檢察署九十年度
偵字第四三三三號），提起上訴，本院判決如左：
    主  文
原判決關於乙○○部分撤銷。
乙○○共同連續違反主管機關為保護水道，禁止在行水區內擅採砂石之規定，致生公
共危險，處有期徒刑陸月，如易科罰金，以參佰元折算壹日。
    事  實
一、乙○○意圖為自己不法之所有，並與鄭景元（業經原審判處有期徒刑六月確定）
    基於共同概括犯意之聯絡，由乙○○以其本人及不知情之王鄭金蓮名義，偽以種
    植甘藷為由，於八十九年六月二十日向經濟部水利處第四河川局（以下簡稱第四
    河川局）申請承租南投縣竹山鎮○○○段第四０一之一及第三三二之一號清水溪
    河川公地行水區內土地，經第四河川局於八十九年十一月十日函覆允許其於八十
    九年十一月底前完成整地使用後，再假藉整地之名，委由鄭景元出面以每小時新
    台幣（以下同）一千元之代價，僱用不知情之推土車司機王遠在，另以一天二千
    元之代價僱用不知情之挖土車司機曾建盛，及各以一天七千元之代價僱用不知情
    之砂石車司機謝冠輝、鄭啟能、郭俊毓（均另經台灣南投地方法院檢察署檢察官
    為不起訴處分確定）等人，自八十九年十二月九日起，由王遠在將現場原有之雜
    草推開，並另闢可供兩部砂石車會車通行之臨時便道，曾建盛則於現場挖砂石，
    裝運於謝冠輝、鄭啟能、郭俊毓三人分別駕駛之五Ｋ─二五八號、ＩＶ─九五三
    號及八Ｊ─九四一號砂石車上，再由謝冠輝、鄭啟能、郭俊毓將現場砂石載往雲
    林縣林內鄉清水溪五十之一號連昇砂石場內堆放，前後盜採數量達一千七百四十
    立方公尺，於行水區內造成一深約三．八公尺，寬約二十七．六公尺，長約三十
    七公尺之大坑洞，足以破壞河床之穩定功能，而致生公共危險。嗣於八十九年十
    二月十一日十二時四十分許，在上開土地為南投縣警察局竹山分局警員當場查獲
    。
二、案經南投縣警察局竹山分局報告臺灣南投地方法院檢察署檢察官偵查起訴。
    理  由
一、訊據上訴人即被告乙○○矢口否認有何盜採砂石之行為，並辯稱：伊向第四河川
    局申請承租前述土地，第四河川局雖要求於八十九年十一月底前完成整地，但因
    時間急迫，所以伊有申請延展，並請立法委員張明雄代為請託，第四河川局有允
    許伊延展整地期限，伊和鄭景元簽約委其雇工整地，不知道他將現場砂石運往他
    處云云。經查：
  (一)被告曾以其自己及不知情之王鄭金蓮名義，並以種植甘藷為由，向第四河川局申
    請承租南投縣竹山鎮○○○段第四０一之一及第三三二之一號清水溪河川公地行
    水區內土地，經第四河川局於八十九年十一月十日函覆允許其於八十九年十一月
    底底前完成整地使用，並報請該局複勘核徵使用費，否則視為自行放棄申請使用
    權等語；而被告認整地時間過短，曾申請延展期限，但並尚未獲准等情，有使用
    清水溪河川公地種植植物申請書、使用費繳納保證書、承諾書及河川公地申請使
    用位置實測圖各二件、經濟部水利處第四河川局八十九年十一月十日八九水利四
    管字第Ｚ○○○○○○○○○號函、九十年一月二十日九０水利四管字第Ｚ○○
    ○○○○○○○號函及申請書各一件在卷足稽，是被告乙○○既未於八十九年十
    一月底前完成前揭程序，復未獲准延展，是被告於上開土地內尚無任何使用權利
    ，合先敘明。
  (二)又被告乙○○於接獲第四河川局八十九年十一月十日八九水利四管字第Ｚ○○○
    ○○○○○○號函後，一方面委由民意代表向第四河川局請託延展整地期間為六
    個月，另方面於八十九年十二月七日與鄭景元訂定委託書，委託鄭景元整地，而
    鄭景元復以每小時一千元之代價，僱用不知情之推土車司機王遠在，以一天二千
    元之代價僱用不知情之挖土車司機曾建盛，及各以一天七千元之代價僱用不知情
    之砂石車司機謝冠輝、鄭啟能、郭俊毓等人，自八十九年十二月九日起，由王遠
    在將現場原有之雜草推開，並另闢可供兩部砂石車會車通行之臨時便道，曾建盛
    則於現場挖砂石，裝運於謝冠輝、鄭啟能、郭俊毓三人分別駕駛之五Ｋ─二五八
    號、ＩＶ─九五三號及八Ｊ─九四一號砂石車上，再由謝冠輝、鄭啟能、郭俊毓
    將現場砂石載往雲林縣林內鄉清水溪五十之一號連昇砂石場內堆放，其數量計達
    一千七百四十立方公尺等情，業為被告坦承不諱，並經同案被告鄭景元於警訊、
    偵查及原審供述甚明，且經證人王遠在、曾建盛、謝冠輝、鄭啟能、郭俊毓等人
    於警偵訊中證述明確，復有第四河川局違反水利法現場取締紀錄、扣押證明筆錄
    及現場照片十六張附於偵查卷可證。故被告與同案被告鄭景元共同盜採砂石之犯
    行，應甚明確。
  (三)同案被告鄭景元僱用不知情之王遠在、曾建盛、謝冠輝、鄭啟能、郭俊毓等人，
    在上址開採數量達一千七百四十立方公尺之砂石結果，於行水區內造成一深約三
    ．八公尺，寬約二十七．六公尺，長約三十七公尺之大坑洞，足以破壞河床之穩
    定功能，而致生公共危險一情，業據證人即第四河川局承辦員張榮裕於原審結證
    無誤，並有卷附之檢測圖及上開取締紀錄、照片等件附卷可佐，故被告乙○○及
    同案被告鄭景元共同違反水利法之犯行，應堪認定。
  (四)同案被告鄭景元雖辯稱：伊只是暫時將砂石運往連昇砂石場堆放，待整地完畢後
    會將砂石再運回現場回填云云。惟查：上開土地遭盜採開挖之砂石達一千七百四
    十立方公尺已如前述，而同案被告鄭景元堆放於連昇砂石場之砂石，嗣經檢察官
    於九十年一月三日至現場履勘時，卻已遭其他砂石覆蓋，且體積增至三千三百立
    方公尺，有履勘筆錄、照片及錄影帶等附於偵查卷內足憑，故同案被告鄭景元雖
    稱僅係暫時將砂石運出堆放該處，然上開砂石既已與他人之砂石混同，顯然已無
    法取回；又參以卷附之出料單三十一張，為同案被告鄭景元所有，而其中已登載
    資料之出料單有二十五張，其記載與一般砂石出料單並無二致，若係單純借用他
    人處所暫時堆放開挖之砂石，置放地點明確，直接載運至該處堆放，再直接取回
    即可，何需填載出料單以為將來取回之計算依據？足證同案被告鄭景元所辯製作
    上開出料單之目的係為取回暫時堆放之砂石云云，不足採信，其盜採砂石之犯行
    應臻明確。
  (五)被告乙○○對於同案被告鄭景元盜採砂石之行為，雖無疑義，然辯稱伊僅係委託
    鄭景元整地，並不知鄭景元盜採砂石云云。然查：
  (1)又被告乙○○雖以種植甘藷為由向第四河川局承租上開土地，然於本院審理時陳
    稱係為種植何首烏，而查野生何首烏生於山坡石縫間或路旁土坎上，為蔓性草本
    植物，但栽培之何首烏適生於肥沃疏鬆之砂質壞土或黏質壞土；河川地若非砂礫
    石土，方有種植之可能性等情，有行政院農業委員會農業試驗所九十年五月二日
    （九○）農試技字第九○二○○二三○三號函附卷可查。然觀卷附之現場照片可
    知，被告鄭景元所承租之上開河川地均為砂礫石土，依前開說明，該河川地自不
    適宜種植何首烏甚明，被告乙○○所辯係欲在上開河川地種植何首烏並不足採，
    因而其申請在上開河川地種植作物之動機即有可疑。
  (2)又河川整地，若面積較小，可以人力使用小型農具如鋤頭等或小型耕耘機整地，
   若面積較大，則可使用曳引機整地一情，亦有上開行政院農業委員會農業試驗所
   函可考，是被告在上開河川地整地，其等應以使用曳引機機或耕耘機為原則；況
   承租河川地之砂石不准外運，且上開河川地原係佈滿雜草及砂石之地點，實際上
   並不適合農耕種植，承辦員原計劃待河川公地完成清查後，再評估是否有礙疏濬
   計劃及河川安全後，始行核准整地，但因有立委介入關說，故未依計劃進行，乙
   ○○雖於八十九年十一月二十日曾聲請延展，但於尚未答覆期間，第四河川局就
   曾接獲電話檢舉該處有盜採砂石情況等情，業據證人吳榮裕結證屬實，足認被告
   如欲整地，應係將上開土地表面整平足供種植使用而言，依此，被告如以曳引機
   整平表土，豈需向第四河川局所申請延長整地時間？甚至動用挖土地開挖砂石，
   復以砂石車將挖採之砂石外運？況被告鄭景元於警訊中亦自承：將砂石運出係為
   換土等語，於偵查中復供述：我在開始做之前有跟乙○○說，乙○○說他要換土
   ，從堤防邊二十公尺到七十公尺的範圍，上、下游有七百公尺長，他說現場的級
   配要和人換土，他叫我自己想辦法，他說要換成能夠耕作的土等語，更足徵被告
   對於同案被告鄭景元盜採砂石一事確實知情。又同案被告鄭景元等於八十九年十
   二月九日起，使王遠在將現場原有之雜草推開，並另闢可供兩部砂石車會車通行
   之臨時便道，曾建盛則於現場挖砂石，裝運於謝冠輝、鄭啟能、郭俊毓三人分別
   駕駛之五Ｋ─二五八號、ＩＶ─九五三號及八Ｊ─九四一號砂石車上，再由謝冠
   輝、鄭啟能、郭俊毓將現場砂石載往雲林縣林內鄉清水溪五十之一號連昇砂石場
   內堆放等情，均據證人王遠在、曾建盛謝冠輝、鄭啟能、郭俊毓供述明確；參以
   被告等人整地之地點，距堆放砂石之雲林縣林內鄉清水溪五十之一號連昇砂石場
   距離達約十三．五公里遠，亦有上開第四河川局九○水利四管字第○九○五○○
   二一一七號函在卷可按，是被告若僅純為整地種植作物，又何須大費周章將砂石
   外運耗費成本？被告以申請農耕為由，掩飾其盜採砂石之行為，應臻明灼。
 (3)至證人王瑞彬雖於偵查中結證本案被告等堆放砂石之地點係伊帶被告鄭景元至該
   處，並告以可以堆放該處云云；然查證人王瑞彬於偵查中供述：「（問：你找哪
   裡堆放砂石？）砂石場旁有一塊地，我就向鄭景元講可堆放在那裡，我不知道誰
   的地」等語，可知證人王瑞彬既不知為何人所有之地，衡情，豈有隨意提供他人
   堆放砂石之理，是其證詞有違反常情之瑕疵而難遽予採信；況縱係王瑞彬提供該
   處給被告等堆放砂石，亦無解於被告二人盜採砂石之犯行，是其證詞不足採為有
   利被告二人之證據，附此說明。
 (4)又依卷附之委任書上，被告乙○○係以七萬元之代價，請被告鄭景元整理上開二
   處河川地；然查，被告鄭景元以每小時一千元之代價，僱用推土車司機王遠在，
   以一天二千元之代價僱用挖土車司機曾建盛，及各以一天七千元之代價僱用謝冠
   輝、鄭啟能、郭俊毓及不詳姓名之砂石車司機共約十人，自八十九年十二月九日
   起開始工作等情，為同案被告鄭景元所自承，並據證人王遠在、曾建盛、謝冠輝
   、鄭啟能、郭俊毓於警訊、偵查中供述綦詳；且同案被告鄭景元復自承整地至少
   需十幾日之工作天，則依上開僱工整地每日成本高達二萬四千元以上，從而其整
   地所需支付之工資顯然已遠超過七萬元，被告以此低價使同案被告鄭景元整地，
   顯與常情不符，足證被告所提出之委任書係為圖事後卸責至明。從而故被告與同
   案被告鄭景元均應明知上開河川地土質並不適合農耕，卻仍利用承租之名，私將
   挖採砂石外運，渠等意圖為自己不法之所有，共同竊取砂石甚為明確。綜上所述
   ，被告所辯，顯係事後卸責之詞，不足採信，事證明確，被告與同案被告共同盜
   採砂石及違反水利法之犯行應堪認定。
二、核被告乙○○所為，係犯水利法第七十八條第一項第三款、第九十二條之一第一
    項後段之在行水區內擅採砂石致生公共危險罪、刑法第三百二十條第一項之竊盜
    罪。被告與同案被告鄭景元間就上開犯行，有犯意之聯絡及行為之分擔，均為共
    同正犯。被告利用不知情之證人王遠在、曾建盛、謝冠輝、鄭啟能、郭俊毓為上
    開犯行，為間接正犯。又被告先後多次犯行，時間緊接，犯意概括，所犯構成要
    件相同，為連續犯，依刑法第五十六條規定，以一罪論，並加重其刑。被告以一
    行為觸犯上開二罪名，為想像競合犯，應依刑法第五十五條前段規定，從較重之
    水利法第九十二條之一第一項後段處斷。原審判決論罪科刑固非無見，惟刑法第
    四十一條第一項業已修正，原審漏未比較新舊法（詳如後述），尚有未合。被告
    上訴理由否認與同案被告鄭景元有共同犯意之聯絡，雖無理由，然原審判決既有
    上開可議之處，即無可維持，應由本院撤銷改判。爰審酌被告乙○○之犯罪動機
    、目的、手段、盜採砂石嚴重影響河川行水區之公共安全，及犯罪後仍未坦承犯
    行等一切情狀，量處如主文所示之刑，並諭知易科罰金之折算標準，以資儆懲。
    又被告犯罪後刑法第四十一條第一項於九十年一月十日經總統修正公布為：「犯
    最重本刑為五年以下有期徒刑以下之刑之罪，而受六個月以下有期徒刑或拘役之
    宣告，因身體、教育、職業、家庭之關係或其他正當事由，執行顯有困難者，得
    以一元以上三元以下折算一日，易科罰金。」，於九十年一月十二日生效，比較
    新舊法，以新法較有利於被告，依刑法第二條第一項前段之規定，自應適用上開
    修正後之法律，諭知易科罰金之折算標準，併此敘明。另扣案之推土機一部、挖
    土機一部及砂石車三部，並非被告或同案被告鄭景元所有，爰不另宣告沒收，亦
    附此敘明。
據上論斷，應依刑事訴訟法第三百六十九條第一項前段、第三百六十四條、第二百九
十九條第一項前段、水利法第七十八條第一項第三款、第九十二條之一第一項後段，
刑法第十一條前段、第二條第一項前段、第二十八條、第五十六條、第三百二十條第
一項、第五十五條前段、修正後第四十一條第一項前段，罰金罰鍰提高標準條例第一
條前段、第二條，判決如主文。
本案經檢察官甲○○到庭執行職務。
中      華      民      國      九十一   年       一      月   二十三   日
                                    臺灣高等法院臺中分院刑事第八庭
                                          審判長法  官  羅  得  村
                                                法  官  陳  賢  慧
                                                法  官  陳  毓  秀
右正本證明與原本無異。
如不服本判決應於收受送達後十日內向本院提出上訴書狀，其未敘述上訴之理由者並
得於提起上訴後十日內向本院補提理由書（均須按他造當事人之人數附繕本）。
                                                書記官  吳  宗  玲
中      華      民      國      九十一   年       一      月    二十四  日
附錄法條：
主管機關為保護水道，應禁止左列各事項
三  在行水區內擅採砂石、堆置砂石或傾倒廢土。
水利法第九十二條之一第一項
違反第七十八條第一項各款情形之一者，除通知限期回復原狀、清除或廢止違禁設施
外，處六千元以上三萬元以下罰鍰；因而損害他人權益者，處三年以下有期徒刑、拘
役或科或併科四千元以上二萬元以下罰金；致生公共危險者，處五年以下有期徒刑，
得併科六千元以上三萬元以下罰金。
刑法第三百二十條第一項
 (普通竊盜罪、竊佔罪)
意圖為自己或第三人不法之所有，而竊取他人之動產者，為竊盜罪，處五年以下有期
徒刑、拘役或五百元以下罰金。
                                                                        Ｋ
